【裁判字號】    95,小抗,1
【裁判日期】    950817
【裁判案由】    給付理賠金
【裁判全文】
臺灣臺南地方法院民事裁定               95年度小抗字第1號
抗  告  人  甲○○
相  對  人  國泰四季產物保險股份有限公司
法定代理人  乙○○
以上抗告人與相對人國泰四季產物保險股份有限公司間請求給付
理賠金事件，對於本院新市簡易庭民國九十五年五月十日所為裁
定（九十五年度新小調字第一一六號），提起抗告，本院裁定如
下：
    主      文
原裁定廢棄。
    理      由
一、按抗告法院認抗告為有理由者，應廢棄或變更原裁定；對於
    小額事件之抗告程序，準用第四編抗告程序之規定，民事訴
    訟法第492條前段、第436條之32第3項定有明文。
二、本件抗告意旨略以：查抗告人與相對人所訂保險契約第27條
    明定：「本附約涉訟時，約定以要保人住所所在地地方法院
    為管轄法院。但要保人、被保險人或請求權人住所在中華民
    國境外者，則以台灣台北地方法院為管轄法院。」等語，為
    此，請求廢棄原裁定。
三、按小額事件當事人一造為法人或商人者，於其預定用於同類
    契約之條款，約定債務履行地或以合意定第一審管轄法院時
    ，不適用民事訴訟法第12條或24條之規定，民事訴訟法第
    436條之9前段固定有明文。然該條條文係民國88年2月3日公
    布增訂，其立法理由謂：「小額事件當事人之一造如為法人
    或商人，以其預定用於同類契約之債務履行地條款或合意管
    轄條款與他造訂立契約者，締約之他造就此類條款幾無磋商
    變更之餘地，為保障小額事件之經濟上弱勢當事人權益，避
    免其因上述附合契約條款而需遠赴對造所預定之法院進行訴
    訟，爰規定不適用第12條或第24條之規定。」等語，足見為
    保障小額事件之經濟上弱勢當事人（即法人或商人之對造）
    權益，避免其因附合契約條款而需「遠赴」對經濟上弱勢當
    事人不便之法院進行訴訟，故有此規定。是以，法院適用前
    開法條規定時，應探求立法者之真意，基於保障經濟上弱勢
    當事人利益之考量，妥善解釋法律規定，否則僵化解釋法條
    文義，反有害經濟上弱勢當事人權益時，自與法律前開法條
    規定之精神背道而馳。
四、本件抗告人與相對人國泰世紀產物保險股份有限公司所訂保
    險契約第二十七條業已明定：因本保險契約發生訴訟時，約
    定以要保人住所所在地地方法院為管轄法院等語，此雖為相
    對人預定用於同類契約之合意管轄條款，純就民事訴訟法第
    436條之9之文義觀察，認無同法第24條合意管轄規定適用之
    解釋，雖難謂不當。惟查：抗告人之住所係在台南市○○街
    ○段72巷15號，相對人之主事務所在地在台北市○○路○段
    296號5樓，兩造所定合意管轄條款既以抗告人之住所所在地
    地方法院（即本院）為管轄法院，並無使抗告人因該條款而
    需遠赴對其不便之法院進行訴訟之情，故該合意管轄條款縱
    係相對人預定用於同類契約之定型化條款，但卻為有利於經
    濟上弱勢之抗告人之約定，故參以前述民事訴訟法第436條
    之9之立法意旨，原審對於抗告人所提之小額訴訟，應有管
    轄權。
五、又參酌90年9月1日施行之民事訴訟法第28條第2項規定：「
    第二十四條之合意管轄，如當事人之一造為法人或商人，依
    其預定用於同類契約之條款而成立，按其情形顯失公平者，
    他造於為本案之言詞辯論前，得聲請移送於其管轄法院。」
    等語，亦可見法院認定法人或商人是否有利用定型化條款約
    定合意管轄法院，應以「其情形是否顯失公平」為考量之重
    點，倘該合意管轄條款確有利於經濟上弱勢當事人，而無不
    公平情形，法院自不應否認其合意管轄效力，而將訴訟移送
    不利於弱勢當事人之法院管轄。
六、綜合前述，原審認對於抗告人所提小額訴訟無管轄權，而依
    職權移送臺灣臺北地方法院，所為裁定自屬違背法令。從而
    ，抗告人請求將原裁定廢棄，為有理由，爰由本院將原裁定
    廢棄。
七、依民事訴訟法第436條之32第3項、第492條、第95條，裁定
    如主文。
中    華    民    國    95    年    8    月    17    日
                  民事第二庭    審判長法  官  杭起鶴
                                      法  官  林佩儒
                                      法  官  李杭倫
以上正本係照原本作成。
如對本裁定抗告，須於裁定送達後10日內向本院提出抗告狀，同
時表明抗告理由，且僅得以其適用法規顯有錯誤為理由，並經原
法院之許可為限，並應繳納抗告費新台幣1,000元整。
中    華    民    國    95    年    8    月    18    日
                                      書記官  林賢慧


司法院資訊處製作；財團法人民間司法改革基金會備份。
